臺灣高等法院刑事判決
108年度上易字第1413號
上  訴  人  臺灣士林地方檢察署檢察官
上  訴  人  
即  被  告  陳再成


選任辯護人  何昇軒律師
            劉秉鈞律師
被      告  唐瑞廷


上列上訴人因被告侵占案件，不服臺灣士林地方法院107年度易
字第101號，中華民國108年4月30日第一審判決（起訴案號：臺
灣士林地方檢察署106年度偵字第9689號、106年度偵緝字第685
號、第1203號），提起上訴，本院判決如下：
    主  文
原判決關於陳再成部分撤銷。
陳再成無罪。
其他上訴駁回。
    理  由
一、公訴意旨略以：告訴人張進興與徐進宗（原名徐柏敬，以下
    均稱徐進宗）因合作投資土地買賣發生糾紛，張進興簽發如
    附表所示付款人為彰化商業銀行新莊分行、金額共新臺幣（
    下同）3,320萬元之支票2張交予蕭澤宏（已於民國108年2月
    7日死亡，經原審於108年3月13日判決公訴不受理），委請
    蕭澤宏與徐進宗協商，並約定該金額包含委請蕭澤宏協商費
    用及協商成功後支付予徐進宗之款項，蕭澤宏將該支票2張
    轉交予唐瑞廷，上開支票分別於民國102年9月23日、102年1
    0月7日兌現存入宇順交通有限公司（下稱宇順公司，負責人
    為唐瑞廷）之國泰世華商業銀行（下稱國泰世華銀行）帳號
    000000000000號之帳戶內，詎蕭澤宏、陳再成及唐瑞廷竟基
    於意圖為自己不法所有之犯意聯絡，由唐瑞廷於102年10月9
    日自上開國泰世華銀行帳戶領款辦理轉開國泰世華銀行面額
    2,000萬元、受款人陳再成、支票號碼XV0000000、票載日期
    102年10月9日之本行支票後，交予蕭澤宏轉交予陳再成，再
    由陳再成於102年11月11日匯款1,150萬元至徐進宗指定之范
    倚瑄臺灣企銀新屋分行帳號00000000000號之帳戶內，蕭澤
    宏、陳再成及唐瑞廷則將其餘款項2,170萬元朋分花用，共
    同侵占入己。因認被告陳再成、唐瑞廷所為，均係犯刑法第
    335條第1項之侵占罪嫌。
二、按被告未經審判證明有罪確定前，推定其為無罪；犯罪事實
    應依證據認定之，無證據不得認定犯罪事實。不能證明被告
    犯罪者，應諭知無罪之判決。刑事訴訟法第154條第1、2項
    、第301條第1項分別定有明文。又事實之認定應憑證據，如
    不能發現相當證據或證據不足以證明者，自不能以推測或擬
    制之方法，以為裁判之基礎；而認定犯罪事實所憑之證據，
    雖不以直接證據為限，間接證據亦包括在內，然無論直接或
    間接證據，其為訴訟上之證明，須於通常一般之人均不致於
    有所懷疑，而得確信其為真實之程度者，始得據之為有罪之
    認定，倘其證明尚未達到此一程度，而有合理性懷疑之存在
    時，即無從為有罪之認定。又刑事訴訟法第161條第1項規定
    檢察官就被告犯罪事實，應負舉證責任，並指出證明之方法
    。因此，檢察官對於起訴之犯罪事實，應負提出證據及說服
    之實質舉證責任。倘其所提出之證據，不足為被告有罪之積
    極證明，或其指出證明之方法，無從說服法院以形成被告有
    罪之心證，基於無罪推定之原則，自應為被告無罪判決之諭
    知（最高法院92年台上字第128號判決意旨參照）。復按刑
    法上所謂侵占罪，以被侵占之物先有法律或契約上之原因在
    其持有中者為限，否則不能成立侵占罪；侵占罪之主觀要件
    ，須持有人變易其原來之持有意思而為不法所有之意思，以
    持有他人之物而實行不法領得之意思為構成條件。　　
三、公訴人認被告陳再成、唐瑞廷涉有侵占罪嫌，係以被告唐瑞
    廷於偵訊時不利於己之陳述、原審共同被告蕭澤宏於偵訊時
    不利於己之陳述、被告陳再成於偵訊時之陳述、告訴人張進
    興於偵訊時之證述、附表所示本票影本、宇順公司國泰世華
    銀行帳號000000000000、000000000000號帳戶資料、被告唐
    瑞廷匯豐（臺灣）商業銀行（下稱匯豐銀行）帳戶交易明細
    、被告唐瑞廷遠東國際商業銀行（下稱遠東銀行）帳戶交易
    明細、被告陳再成所使用陳佳欣之板信商業銀行（下稱板信
    銀行）帳戶交易明細、資金流向圖內交易相關之取款憑條、
    匯出匯款憑證、國泰世華銀行本行支票、被告唐瑞廷匯豐銀
    行支票、電匯申請書、取款憑證、存款憑證、內部憑證、宇
    順公司國泰世華銀行支票、存摺類取款憑證、匯款申請書等
    證據資料，為其主要論據。訊據被告陳再成、唐瑞廷均堅決
    否認有何侵占犯行，被告陳再成辯稱：當初是因為張進興表
    示受到徐進宗恐嚇，張進興就支付金錢給蕭澤宏，拜託蕭澤
    宏找人去修理徐進宗，但張進興與蕭澤宏談的當下我並不在
    場，後來蕭澤宏就希望我找人去修理徐進宗，並且交付2,00
    0萬元的支票給我，經過我瞭解之後發現徐進宗並未恐嚇張
    進興，且徐進宗及張進興之間必須對帳才能解決，事情不是
    像張進興說的那樣，我看徐進宗積欠地下錢莊的錢，狀況很
    慘都要自殺了，我就匯1,150萬元至徐進宗指定的范倚瑄帳
    戶，讓徐進宗去還錢，剩下的850萬元因為各路兄弟來找我
    ，我就請他們喝酒化解把錢都花掉了，之後蕭澤宏認為我處
    理時間太久，說我辦事不力，還處罰我跟我要3,000萬元回
    去，我沒有侵占蕭澤宏或張進興的錢等語；辯護人則為被告
    陳再成辯稱：㈠告訴人張進興僅將3,320萬元交付蕭澤宏委託
    蕭澤宏一人處理其與徐進宗之糾紛，張進興並未委託被告陳
    再成，亦未交付支票予陳再成，陳再成與張進興之間並無任
    何法律或契約關係，顯與侵占罪之構成要件不符，陳再成並
    未侵占張進興之物，縱認陳再成使用款項未告知蕭澤宏，亦
    係陳再成需否對蕭澤宏負責之問題，與張進興無涉；㈡依證
    人段樹文之證述內容，張進興委託蕭澤宏原係要請蕭澤宏叫
    小弟開槍打徐進宗，而非要協調張進興與徐進宗間之債務糾
    紛，蕭澤宏即要求段樹文開槍打徐進宗，陳再成係受蕭澤宏
    指示去盯著段樹文、陪著段樹文去處理，其處理之內容與張
    進興委託蕭澤宏之內容不同，不可能成立原審判決所稱之複
    委任關係，更可證陳再成與張進興之間並無任何法律或契約
    關係，且段樹文後來不願繼續處理，蕭澤宏認為陳再成辦事
    不力，要求陳再成返還原本交付之2,000萬元，更罰了陳再
    成1,000萬元，陳再成並無獲得利益，亦確實有協調張進興
    與徐進宗間之債務糾紛，且給付1,150萬元款項給徐進宗，
    陳再成並無侵占之意思及行為，縱然張進興主觀上認為要給
    付徐進宗之款項與實際上給付之數額不同、張進興與蕭澤宏
    間就代為協商之勞務報酬等費用之數額認定不一，亦屬於張
    進興與蕭澤宏就本件委託事件之民事糾葛，陳再成並無侵占
    可言等語。被告唐瑞廷則辯稱：我有收到附表所示2張面額3
    ,320萬元之支票，是蕭澤宏拿給我的，我不知道用途，也不
    知道張進興有委託蕭澤宏處理其與徐進宗間糾紛及其內容，
    我有依蕭澤宏指示將支票存入宇順公司的國泰世華銀行帳戶
    兌現，後來並依蕭澤宏指示將2,000萬元交給陳再成，其他
    的錢1,320萬元是我及我公司花掉了，我雖然用掉，但是我
    會歸還蕭澤宏等語。
四、經查：
　㈠告訴人張進興委託蕭澤宏協商處理其與徐進宗之糾紛，並簽
    發如附表所示、面額合計3,320萬元之支票2張交予蕭澤宏等
    情，業據告訴人張進興於原審證述明確（見原審易字第101
    號卷一第109至119頁），核與蕭澤宏於原審之證述及被告陳
    再成之供述相符，並有該支票影本在卷可按（見他字第198
    號卷第21至22頁）。蕭澤宏收受附表所示支票後，即將2張
    支票交予被告唐瑞廷兌現存入唐瑞廷之宇順公司國泰世華銀
    行帳戶內，復由被告唐瑞廷依蕭澤宏指示，於102年10月9日
    自該帳戶領款辦理轉開付款人為國泰世華銀行、面額2,000
    萬元、受款人陳再成、支票號碼XV0000000、票載日期102年
    10月9日之本行支票（下稱2,000萬元支票）後交予蕭澤宏，
    蕭澤宏再將該支票交予被告陳再成，陳再成將該支票兌現後
    ，於102年11月11日自陳再成之女兒陳佳欣之板信銀行帳戶
    匯款1,150萬元至徐進宗指定之范倚瑄臺灣中小企業銀行新
    屋分行帳號00000000000號帳戶等事實，則經被告陳再成、
    唐瑞廷供承在卷（見原審易字第101號卷一第109頁、第127
    至128頁，本院卷第126至127頁、第150至151頁、第192至19
    3頁、第350頁），復據證人劉雅玲於偵查中（見偵緝字第64
    8號卷第115至117頁）、證人蕭澤宏於原審審理時（見原審
    易字第101號卷一第121至125頁）證述明確，並有國泰世華
    銀行西松分行105年11月22日國世西松字第1050000061號函
    暨宇順公司存款交易明細、宇順公司交易傳票、國泰世華銀
    行西松分行106年2月14日國世西松字第1060000004號函暨宇
    順公司交易傳票、支票、交易明細、板信銀行集中作業中心
    106年3月29日板信集中字第1067402815號函暨陳佳欣帳戶之
    開戶資料及交易明細表、板信銀行集中作業中心106年4月25
    日板信集中字第1067403848號函暨傳票及大額通貨交易登記
    簿、宇順公司之存款交易明細、交易傳票、匯豐銀行106年2
    月10日(106)台匯銀（總)字第30393號函暨唐瑞廷之存款交
    易明細、遠東銀行106年3月6日（106)遠銀詢字第0000331號
    函暨唐瑞廷之開戶明細查詢單及活期儲蓄存款往來明細查詢
    、匯豐銀行106年3月9日(106)台匯銀（總)字第35849號函暨
    貸方傳票、國泰世華銀行西松分行106年3月29日國世西松字
    第1060000014號函暨存款交易傳票、106年4月5日國世西松
    字第1060000019號函暨傳票及大額通貨交易登記簿、匯豐銀
    行106年5月2日(106)台匯銀(總)字第36447號函暨交易支票
    在卷可參（見他字第198號卷第21至22頁，偵緝字第648號卷
    第52至61頁、第70至76頁、第79至91頁、第98至100頁、第1
    21至130頁、第132至135頁、第141至151頁、第162至167頁
    、第178至179頁），此部分事實足堪認定無誤。
　㈡公訴意旨雖認被告陳再成、唐瑞廷與蕭澤宏共同意圖為自己
    不法之所有，基於侵占之犯意聯絡，除由被告陳再成交付徐
    進宗1,150萬元外，就其餘告訴人張進興所有之款項2,170萬
    元（3,320萬元-1,150萬元=2,170萬元），則由蕭澤宏、陳
    再成、唐瑞廷共同朋分花用，因認被告陳再成、唐瑞廷與原
    審共同被告蕭澤宏均涉犯侵占罪嫌云云。然查：
　⒈被告陳再成收受被告唐瑞廷依蕭澤宏之指示而開立交付之2,0
    00萬元支票，並將該支票兌現，扣除匯予范倚瑄（徐進宗指
    定之人）之1,150萬元後，係於未經告知蕭澤宏之情形下，
    將所餘850萬元花用殆盡之事實，業據被告陳再成於原審供
    承無誤（見原審易字第101號卷一第108頁）；而被告唐瑞廷
    依蕭澤宏之指示將附表所示面額合計3,320萬元之支票存入
    其宇順公司帳戶兌現後，除依蕭澤宏指示開立2,000萬元支
    票交予陳再成外，未事先告知蕭澤宏，即將帳戶內所餘1,32
    0萬元提領花用等情，亦據被告唐瑞廷坦承在卷（見原審易
    字第101號卷一第108頁）。且被告陳再成、唐瑞廷於原審審
    理時各以證人之身分證稱其等係未經過蕭澤宏同意，各自花
    用850萬元、1,320萬元，且與其他共同被告無涉等語（見原
    審易字第101號卷一第128至130頁、第133頁），證人蕭澤宏
    並證稱其沒有過問陳再成、唐瑞廷所交付款項之去向，陳再
    成除了匯款1,150萬元給范倚瑄外，未曾告知其有將剩下的
    錢用掉等語（見原審易字第101號卷一第124至126頁）。而
    參酌告訴人張進興之刑事告訴狀載明其原交付附表所示3,32
    0萬元支票予蕭澤宏，委託蕭澤宏向徐進宗協商，不知何以
    支票款項落入唐瑞廷手中兌現，而對唐瑞廷提出本件侵占告
    訴等情（見他字第198號卷第1至3頁），及告訴人張進興於
    偵查及原審證稱：其交付支票予蕭澤宏，委由蕭澤宏出面處
    理其與徐進宗間之糾紛，然嗣後仍遭徐進宗假扣押及提起民
    事訴訟，事後查證得知該筆錢係由唐瑞廷兌現，其不知何以
    支票會輾轉到唐瑞廷手上，方對唐瑞廷提起本件侵占告訴等
    語（見偵字第1928號卷第20至21頁，原審易字第101號卷一
    第109至119頁），足見告訴人張進興原先亦不知其交予蕭澤
    宏之支票款項實際如何運用及其流向為何，是告訴人之指證
    亦不足以證明被告陳再成、唐瑞廷與蕭澤宏係如公訴意旨所
    指「共同侵占2,170萬元」；復查公訴人提出之各該銀行函
    文及帳戶交易明細資料等卷內證據，僅能證明支票存入、兌
    現後之金流情形，無從證明被告陳再成、唐瑞廷與蕭澤宏三
    人就該850萬元、1,320萬元之使用有何犯意聯絡，從而，自
    難認被告唐瑞廷、蕭澤宏2人就被告陳再成擅自花用之850萬
    元一事有所知悉或謀議，亦難認被告陳再成、蕭澤宏2人就
    被告唐瑞廷花用1,320萬元一節具有意思之聯絡。被告陳再
    成於原審供稱係未經蕭澤宏事前同意即擅自花用850萬元、
    被告唐瑞廷於原審陳稱亦未事先告知蕭澤宏即將1,320萬元
    用罄等語，應可採信。
　⒉關於告訴人張進興交付附表所示面額合計3,320萬元支票予蕭
    澤宏之目的、款項使用方式及蕭澤宏有無報酬：
　⑴證人即告訴人張進興於原審證稱：徐進宗投資我買賣土地發
    生糾紛，徐進宗有來恐嚇我，我有看到槍，徐進宗帶來的人
    恐嚇說要一槍打死我，我心生害怕，就經由蔡文利介紹找到
    蕭澤宏請他幫忙處理，我是於102年間左右交付2張面額3,32
    0萬元支票給蕭澤宏，3,320萬元是徐進宗投資我買賣土地2,
    000萬，連本帶利要拿回去3,120萬，其中差額200萬是蕭澤
    宏說要喝茶的錢，蕭澤宏沒有跟我講3,320萬元要如何處理
    ，當時我有很清楚跟蕭澤宏說這3,320萬元其中200萬元是給
    蕭澤宏，其他3,120萬元要給徐進宗，我沒有跟徐進宗確認
    好我要返還他的金額是3,120萬元，徐進宗有跟我說要算，
    徐進宗有跟我說是4,000萬元，但我與徐進宗沒有協商確認
    過，3,120萬元是我自己算的，我還算多了，我不知道徐進
    宗是否能接受，委託蕭澤宏處理債務過程中，蕭澤宏沒有跟
    我回報過此案，我將2張支票給蕭澤宏後，徐進宗大約有2年
    時間沒有來找過我，但2年後徐進宗又假扣押我的土地，並
    且提起民事訴訟，我就去找蕭澤宏，因為我被假扣押所以我
    認為事情沒有辦成等語（見原審易字第101號卷一第108至11
    9頁），而證稱係欲委託蕭澤宏出面與徐進宗協商土地投資
    款項糾紛，其未與徐進宗確認而自行單方計算，認與徐進宗
    間應以3,120萬元結算，加上蕭澤宏之200萬元報酬，因而交
    付3,320萬元支票予蕭澤宏。然被告陳再成就此辯稱係告訴
    人張進興遭徐進宗恐嚇，方委託蕭澤宏欲找人對徐進宗開槍
    ，藉以教訓徐進宗，證人蕭澤宏亦於原審證稱：張進興跟徐
    進宗有債務糾紛，人家要拿槍打他，所以張進興來找我幫忙
    ，我說該給人家的錢要給人家，開槍的事情我幫你擺平等語
    （見原審易字第101號卷一第122頁），被告陳再成聲請傳喚
    之證人段樹文復於本院證稱：蕭澤宏說徐進宗與張進興有一
    件土地糾紛，徐進宗A了張進興的錢還拿槍恐嚇，所以蕭澤
    宏叫我找小弟去處理徐進宗，我就到中壢叫天道盟所有兄弟
    出來說要找徐進宗，徐進宗夫妻聽到就跟我見面，說他們才
    是被害人，他們是被張進興A錢，並沒有拿槍恐嚇張進興，
    我向蕭澤宏報告後，蕭澤宏有點不高興，叫陳再成打電話給
    我叫我上臺北，也叫陳再成跟著我去中壢處理所有事情，我
    跟陳再成說這種欺負人的事我不幹，我想閃老闆蕭澤宏，我
    知道老闆應該有拿錢，拿了錢卻叫我去做這種事情我不爽，
    我覺得江湖越來越沒有道義，就漸漸脫離江湖，後來我因為
    一件案子要去關一年，關回來以後我不想再混江湖了，我要
    選議員，我找陳再成找不到，後來蕭澤宏叫陳平木要我上臺
    北，要請喝我喝酒，我不敢上來，就搪塞掉，後來我再見到
    蕭澤宏就是去跟他燒香了，我覺得蕭澤宏是叫陳再成來盯著
    我，逼我要去處理徐進宗，意思就是要我要叫小弟開槍打徐
    進宗，陳再成在我辦公室天天與徐進宗夫妻泡茶，知道徐進
    宗的委屈，就自己跳出來說要借錢給徐進宗夫妻解決事情，
    陳再成本來是要監視我的，後來自己跳下來，我勸也勸不住
    ，因為我在閃蕭澤宏，既然陳再成這麼熱心要幫徐進宗處理
    ，我就順水推舟讓陳再成去處理，我要進去關了，就告訴他
    千萬要小心，陳平木及所有江湖及公司的人都知道陳再成後
    來被蕭澤宏拿了3,000萬元，蕭澤宏認為陳再成辦事不力，
    處罰陳再成，陳再成就不想在江湖混了（見本院卷第257至2
    63頁）；另證人陳平木於本院證稱：蕭澤宏是天道盟的盟主
    ，我是其中一會的會長，我是他的部下，蕭澤宏說陳再成辦
    事不力，給他一個教訓，就是要罰陳再成錢，陳再成拿3,00
    0萬元給蕭澤宏時我剛好在場，地點是在民族東路瑤山宮，
    陳再成提了兩個袋子，小弟清點後跟蕭澤宏報告是3,000萬
    元，我不知道陳再成是因為什麼事情被罰等語（見本院卷第
    335至337頁）。是告訴人張進興究係委託蕭澤宏代為向徐進
    宗協商土地投資債務問題，且交付3,320萬元支票用以支付
    徐進宗作為結算；或其目的係委由具黑道背景之蕭澤宏對徐
    進宗施以開槍等教訓，告訴人張進興與被告陳再成、證人蕭
    澤宏、段樹文雙方之陳述尚有歧異。
　⑵又告訴人張進興交付3,320萬元支票予蕭澤宏之用途，張進興
    先於刑事告訴狀記載「因此開立2紙面額各1,660萬元...之
    無記名支票，透過蔡文利交給蕭澤宏，言明票款包括代為協
    商之費用以及協商成功後付予徐進宗的款項」等情（見他字
    第198號卷第1頁），雖未敘明究竟「代為協商之費用」及「
    協商成功後付予徐進宗的款項」各為多少金額，然似指包含
    蕭澤宏代為協商之費用（或報酬）；惟告訴人張進興於偵訊
    時證稱：我要請蕭澤宏將2張支票交給徐進宗（見偵緝字第6
    85號卷第31頁），似又指2張支票應全數交予徐進宗；告訴
    人張進興雖於原審證稱：這3,320萬元其中200萬元是給蕭澤
    宏，其他3,120萬元要給徐進宗等語（見原審易字第101號卷
    一第109、111頁），而似謂蕭澤宏可得200萬元報酬，然同
    次庭期作證時最後卻又改稱：「那時候好像有跟蕭澤宏講，
    3,120萬元就給他，趕快把事情解決掉」云云（見原審易字
    第101號卷一第117頁），而又謂給蕭澤宏3,120萬元趕快解
    決事情。至於證人蕭澤宏則於原審證稱：張進興拿錢給我，
    沒有說請我如何處理，我交2,000萬元給陳再成，叫陳再成
    去了解是否有開槍的事情，順便去處理張進興跟徐進宗債務
    的事情，我沒有跟張進興回報處理情形，我沒有義務跟他回
    報，是他要問我進度，不是我跟他回報，張進興沒有講2張
    支票如果兌現的話，錢究竟是全部要給徐進宗，還是部分給
    徐進宗、部分給我們當作報酬，至於我可否從中得到報酬，
    要看處理事情是否圓滿，圓滿才會有報酬等語（見原審易字
    第101號卷一第122至124頁）。從而告訴人張進興交付蕭澤
    宏3,320萬元支票，究欲以何種方式處理其與徐進宗間之糾
    紛、蕭澤宏應如何運用款項、該3,320萬元有無包含蕭澤宏
    之報酬、應以如何之金額與徐進宗結算、蕭澤宏可得自由運
    用之範圍為何，因張進興前後歷次陳述矛盾不一，亦與蕭澤
    宏所述未盡相符，實均尚有疑義而屬未明。據此，蕭澤宏再
    交由被告陳再成處理之結果，陳再成雖僅支付1,150萬元予
    徐進宗，然張進興與蕭澤宏雙方就3,320萬元款項究竟約定
    應如何運用，未臻明確，蕭澤宏、陳再成縱就其餘款項予以
    留存、處分或使用，是否屬於侵占「告訴人張進興所有之物
    」之侵占行為，已容有疑義。
　⒊本案之委任關係僅存於告訴人張進興與蕭澤宏之間，被告陳
    再成、唐瑞廷與張進興間並無任何法律或契約關係，亦非為
    張進興持有，與侵占罪之構成要件不符：
　⑴告訴人張進興於原審證稱：我當時只有委託蕭澤宏一人處理
    ，蕭澤宏未告知將我委託的事情轉交給陳再成、唐瑞廷處理
    ，事後亦未告知他是如何處理，我委託蕭澤宏處理事情時有
    蔡文利在場見證，蔡文利知道，我和他都在場，是他帶我去
    找蕭澤宏的等語（見原審易字第101號卷一第110至119頁）
    ，核與證人蕭澤宏於原審證稱：張進興與徐進宗有債務糾紛
    ，人家要拿槍打張進興，所以張進興來找我幫忙，我拿了錢
    以後拿2,000萬元給陳再成處理，剩下的錢放在唐瑞廷那邊
    等情相符（見原審易字第101號卷一第122頁），證人段樹文
    亦於本院證稱：蕭澤宏叫我去處理張進興與徐進宗之糾紛，
    蕭澤宏一開始只有委託我去處理，沒有叫陳再成處理，此事
    整個天道盟都知道，是我一再跟蕭澤宏拖延，我跟蕭澤宏說
    是張進興騙你的，所以蕭澤宏對我很不爽，才叫陳再成盯著
    我，陪我去處理的（見本院卷第258頁、第262至263頁），
    參酌告訴人張進興之告訴狀及其於偵訊時歷次陳述內容，張
    進興係因事後仍遭徐進宗假扣押及提起民事訴訟，認委託蕭
    澤宏之事情未處理完成，方對提示3,320萬元支票之唐瑞廷
    提起侵占告訴，欲瞭解事情真相及款項流向，若張進興當初
    委託之對象除蕭澤宏外，尚包括陳再成，張進興豈有未對陳
    再成一併提起告訴、其書狀及陳述內容亦無隻字片語提及陳
    再成之理，足認告訴人張進興委託之對象確僅有蕭澤宏一人
    ，僅蕭澤宏與張進興之間成立委任之法律關係。又證人蕭澤
    宏於原審證稱：我沒有跟唐瑞廷說本案支票的用途，唐瑞廷
    也沒有問我是什麼事情等語（見原審易字第101號卷一第123
    、125頁），張進興亦於原審證稱：蕭澤宏未告知將我委託
    的事情轉交給陳再成、唐瑞廷處理，是因為支票在唐瑞廷帳
    戶兌現才知道唐瑞廷等情（見原審易字第101號卷一第110頁
    ），足知被告唐瑞廷辯稱不知蕭澤宏交付之3,320萬元支票
    係張進興為處理糾紛而交予蕭澤宏，尚非無稽。則被告陳再
    成、唐瑞廷既未受張進興委任，被告陳再成持有之850萬元
    （蕭澤宏交付2,000萬元-匯給范倚瑄之1,150萬元=850萬元
    ），及被告唐瑞廷持有之1,320萬元（蕭澤宏交付3,320萬元
    -交予陳再成之2,000萬元=1,320萬元），各係本於蕭澤宏之
    交付，並非基於其等與告訴人張進興間之任何法律或契約上
    之原因，亦非「為告訴人而持有」該等金錢，縱使被告陳再
    成、唐瑞廷將所持有之剩餘款項自行花用完畢，尚難認其所
    為係侵占「告訴人所有之物」之行為，核與刑法侵占罪，須
    以將原先「為他人持有」關係變更為「為自己所有」之要件
    不符。
　⑵至於被告陳再成雖曾於原審陳稱：蕭澤宏交付2,000萬元支票
    ，請我去處理告訴人與徐進宗之糾紛，我有跟徐進宗說告訴
    人拿3,000多萬給蕭澤宏，給我2,000萬元，徐進宗認為我是
    代理張進興，我跟徐進宗談的內容有向張進興回報等情（見
    原審易字第101號卷一第132至136頁，卷二第84、215頁），
    然陳再成所述其曾向張進興回報處理情形一節，顯與張進興
    證稱：其僅委託蕭澤宏一人處理，當時僅其、蕭澤宏與蔡文
    利在場，後來蕭澤宏並未回報處理情形，亦未告知有將事情
    委託他人處理等語，及蕭澤宏證稱：其係受張進興委託處理
    事情，處理過程並未向張進興回報等情，均不相符；況被告
    陳再成於原審及本院審理時即已一再供稱：是張進興委託蕭
    澤宏，我是蕭澤宏叫我去查清楚的，張進興給錢時我不在場
    ，我沒有將處理過程回報張進興等情（見偵緝字第1203號卷
    第22頁，本院卷第150、350頁）。是被告陳再成是否因恐受
    侵占罪處罰，為表徵自己確有盡力處理蕭澤宏交代之事務，
    方表示有向張進興回報處理情形、及徐進宗亦認為其係張進
    興之代理人云云，即不無可能。況民法第528條規定：「稱
    委任者，謂當事人約定，一方委託他方處理事務，他方允為
    處理之契約」，同法第537條規定：「受任人應自己處理委
    任事務。但經委任人之同意或另有習慣或有不得已之事由者
    ，得使第三人代為處理。」告訴人張進興僅委任蕭澤宏一人
    處理事務，蕭澤宏並未回報處理情形，遑論告知另委託他人
    處理，張進興原先亦不知被告陳再成、唐瑞廷介入之情形，
    則委任人張進興就糾紛處理一事，顯不知受任人蕭澤宏另委
    任陳再成處理，遑論對於該委任第三人處理之方式表示同意
    。是張進興委託蕭澤宏處理，其與蕭澤宏間成立委任之法律
    關係；就該事務，蕭澤宏又自行委任陳再成處理，蕭澤宏與
    陳再成間固亦成立另一委任關係，然尚難認為陳再成與張進
    興之間成立民法第537條之「複委任」關係。是張進興與蕭
    澤宏間之委任關係成立後，陳再成縱因蕭澤宏而知悉該委任
    事務之內容，並依蕭澤宏指示介入處理，且與徐進宗有所接
    觸聯繫，然陳再成僅屬其與蕭澤宏間委任關係之受任人，並
    非因此即成為受張進興之託處理事務之受任人。
　⒋按法院不得就未經起訴之犯罪審判，為刑事訴訟法第268條所
    明定。刑事訴訟程序中法院審判之對象（範圍），乃指起訴
    書或自訴狀所記載被告之「犯罪事實」；而「犯罪事實」之
    內容，包括「人、事、時、地、物」等基本要素，亦即指犯
    罪之時日、地點、行為與結果等與犯罪成立具有重要關係之
    社會事實而言。申言之，起訴書犯罪事實欄就犯罪之時間、
    地點、方法、態樣，以及適用法律有關事項之記載，如存在
    無礙於辨別起訴「犯罪事實同一性」之明顯錯誤，事實審法
    院固應予以究明及更正，並據以認定犯罪事實。所稱無礙於
    辨別起訴「犯罪事實同一性」之明顯錯誤，係指文字顯然誤
    寫，或與起訴之犯罪事實所憑卷內證據有顯著不符等情形而
    言。至於偵查檢察官與事實審法院斟酌卷內事證，而為不同
    之認定者，核屬所為判斷正確與否之事項，應不在其列。故
    事實審法院應依據起訴之「犯罪事實」重要具體內容整體評
    價而為論斷，於無礙起訴「犯罪事實同一性」，及充足保障
    被告訴訟防禦權行使之前提下，始得依據調查所得之證據綜
    合判斷以認定犯罪事實；倘已影響起訴「犯罪事實同一性」
    之認定及被告防禦權之行使，仍逕予審判並自行認定被告犯
    罪事實，即係就未經起訴之犯罪審判，且等同於就起訴之「
    犯罪事實」未予判決，而併有已受請求之事項未予判決，及
    未受請求之事項予以判決之違法（最高法院107年度台上字
    第469號判決參照）。雖被告陳再成於原審坦承侵占蕭澤宏
    交付款項中之850萬元，被告唐瑞廷亦於原審承認侵占蕭澤
    宏所交付款項中之1,320萬元，然起訴書係認被告唐瑞廷、
    陳再成與蕭澤宏共同侵占「告訴人張進興所有之2,170萬元
    」而涉犯侵占罪嫌，可知被告陳再成、唐瑞廷坦承之事實與
    起訴事實所載侵占告訴人張進興所有之物等基本核心犯罪情
    節不同，且被告陳再成、唐瑞廷坦承侵占部分之被害人應為
    蕭澤宏，並非張進興，顯與起訴書所載之基本社會事實有所
    歧異，已涉及基本社會事實同一性之變更，揆諸上開說明，
    就此部分仍應以原起訴事實為審理範圍，至於被告陳再成、
    唐瑞廷於原審自白侵占蕭澤宏之金錢，是否屬實、有無涉犯
    侵占罪，既非檢察官起訴之犯罪事實，亦非本院審判範圍，
    自無從予以審酌，附此敘明。
五、綜上，檢察官所舉證據，經本院剖析參酌，認尚不足以積極
    證明被告陳再成、唐瑞廷與蕭澤宏有共同侵占告訴人張進興
    2,170萬元之侵占犯行，被告陳再成辯稱告訴人張進興僅委
    託蕭澤宏處理事務，其與張進興之間並無委任或複委任關係
    ，被告唐瑞廷辯稱不知張進興委託蕭澤宏之內容，僅單純依
    蕭澤宏指示收受支票及兌現，而均否認侵占犯罪，即非全然
    不可採信。此外，復查無其他積極證據足認被告2人確有公
    訴人所指侵占犯行，揆諸首揭說明，既不能證明被告犯罪，
    依法自應為被告2人無罪之諭知。
六、原審經審理結果，亦認被告唐瑞廷對於張進興與蕭澤宏間之
    委任內容並不知情，其持有1,320萬元係本於蕭澤宏之交付
    ，並非基於其與張進興間之任何法律或契約上之原因，不構
    成侵占罪，縱唐瑞廷自白未經告知蕭澤宏即擅自花用1,320
    萬元，其基本事實亦與起訴之犯罪事實並非同一，無從予以
    審理，因而諭知被告唐瑞廷無罪，並無不合；檢察官上訴主
    張被告陳再成、唐瑞廷、蕭澤宏3人具有犯意聯絡，係共同
    侵占告訴人張進興之款項2,170萬元云云，其上訴為無理由
    ，應予駁回。至於被告陳再成部分，原審未察，以告訴人張
    進興與蕭澤宏間成立委任法律關係後，再由蕭澤宏複委任予
    被告陳再成，陳再成並侵占張進興之850萬元，而遽為陳再
    成有罪之判決，尚有未合；檢察官上訴主張原審對被告陳再
    成量刑過輕，即無理由，被告陳再成否認犯罪而提起上訴，
    指摘原判決不當，則為有理由，自應由本院將原判決關於被
    告陳再成部分撤銷，改諭知被告陳再成無罪之判決，以資適
    法。　
據上論斷，應依刑事訴訟法第369條第1項前段、第364條、第301
條第1項前段，判決如主文。 
本案經檢察官林嘉宏提起公訴，檢察官呂永魁提起上訴，檢察官
侯千姬到庭執行職務。
中　　華　　民　　國　　109 　年　　4 　　月　　9 　　日
              　  刑事第九庭審判長法　官　潘翠雪
　　　　　　　　　　　　　　　　　法　官  葉力旗
　　　　　　　　　　　　　　　　　法　官  林庚棟
以上正本證明與原本無異。
不得上訴。
                                　書記官  彭威翔
中　　華　　民　　國　　109 　年　　4 　　月　　10　　日
附表：
編號 支票帳號 戶名 支票號碼 票載發票日 面額 1 0000000000 金富山研磨工廠有限公司 IN0000000 102年9月22日 1,660萬元 2 0000000000 金富山研磨工廠有限公司 IN0000000 102年10月5日 1,660萬元